臺灣臺南地方法院刑事判決
111年度金訴字第47號
公  訴  人  臺灣臺南地方檢察署檢察官
被      告  陳凡禕


選任辯護人  林佩璇律師（法扶律師）
上列被告因詐欺等案件，經檢察官提起公訴（110年度偵字第195
87號），本院判決如下：
    主    文
陳凡禕無罪。
    理  由
一、公訴意旨略以：被告陳凡禕於民國110年5月9日前某日，基
    於參與犯罪組織之犯意，加入真實姓名年籍不詳之成年人所
    組成3人以上，以實施詐欺為手段，具持續性、牟利性及結
    構性之詐欺犯罪組織，提供其申辦之國泰世華商業銀行帳號0
    00000000000000號帳戶（下稱國泰世華帳戶）、臺灣中小企
    業銀行帳號00000000000000號帳戶（下稱臺企帳戶）、中國
    信託商業銀行帳號000000000000000號帳戶（下稱中信帳戶
    ，並與上開帳戶合稱系爭帳戶）作為匯款帳戶使用，並應允
    代為轉匯其內來源不明之款項，至本案詐欺集團成員指定之帳
    戶，而與本案詐欺集團成員意圖為自己不法之所有，基於三
    人以上共同詐欺取財與洗錢之犯意聯絡，由本案詐欺集團成
    員於110年5月9日晚間5時33分許起，先佯稱係某賣家，致電
    告訴人朱孝清，因作業疏失誤將其設為高級會員，如未解除
    將自帳戶扣款云云，復佯裝銀行客服人員，要求其依指示操
    作，致告訴人陷於錯誤，於同日晚間6時57分、7時7分、7時
    9分許，在屏東縣○○鄉○○路0號統一超商內，以自動櫃員機分
    別轉帳新臺幣（下同）29,985元、29,985元、30,000元至國
    泰世華帳戶、臺企帳戶、中信帳戶內。被告旋依本案詐欺集
    團成員指示，於同日晚間7時許，自國泰世華帳戶匯款29,97
    0元至魏志宇（另經檢察官分案偵辦）所有彰化商業銀行帳
    號00000000000000000號帳戶，又於同日晚間7時12分、7時1
    7分許，自中信帳戶、臺企帳戶各匯款29,985元、29,985元
    至彰化商業銀行帳號0000000000000000000號帳戶內，以此
    方式移轉隱匿犯罪所得之去向。嗣告訴人發現受騙，報警處
    理，始循線查悉上情。因認被告涉犯組織犯罪防制條例第3
    條第1項後段之參與犯罪組織罪、刑法第339條之4第1項第2
    款之三人以上共同犯詐欺取財罪及洗錢防制法第14條第1項
    之一般洗錢罪嫌。
二、按犯罪事實應依證據認定之，無證據不得認定犯罪事實；不
    能證明被告犯罪或其行為不罰者應諭知無罪之判決，刑事訴
    訟法第154條第2項、第301條第1項分別定有明文。次按刑事
    訴訟法第161條第1項規定：檢察官就被告犯罪事實，應負舉
    證責任，並指出證明之方法；因此，檢察官對於起訴之犯罪
    事實，應負提出證據及說服之實質舉證責任。倘其所提出之
    證據，不足為被告有罪之積極證明，或其指出證明之方法，
    無從說服法院以形成被告有罪之心證，基於無罪推定之原則
    ，自應為被告無罪判決之諭知（最高法院108年度台上字第3
    571號判決意旨參照）。刑事訴訟上證明之資料，無論為直
    接證據或間接證據，均須達於通常一般之人均不致有所懷疑
    ，而得確信其真實之程度，始得據為有罪之認定，若其關於
    被告是否犯罪之證明未能達此程度，而有合理之懷疑存在，
    致使無從形成有罪之確信，根據「罪證有疑，利於被告」之
    證據法則，即不得據為不利被告之認定；而犯罪事實之認定
    ，應憑真實之證據，倘證據是否真實尚欠明顯，自難以擬制
    推測之方法，為其判斷之基礎（最高法院109年度台上字第2
    370號判決意旨參照）。
三、公訴意旨認被告涉犯上開參與犯罪組織、三人以上共同詐欺
    取財及一般洗錢罪嫌，無非係以告訴人於警詢中之指述、國
    泰世華商業銀行存匯作業管理部110年6月2日國世存匯作業
    字第1100088716號函及檢附之客戶資料、帳戶交易明細查詢
    表、臺灣中小企業銀行臺南分行110年5月24日110臺南查字
    第000025號函及檢附之開戶資料、客戶資料、中國信託商業
    銀行股份有限公司110年5月31日中信銀字第11022483913984
    0號函及檢附之客戶資料、存款交易明細、自動櫃員機交易
    明細表、被告提出之匯款紀錄截圖等證據，為其主要論據。
    訊據被告固坦承有提供系爭帳戶及依指示轉匯款項，惟堅詞
    否認有何參與犯罪組織、三人以上共同詐欺取財及一般洗錢
    犯行，辯稱：我在110年5月9日下午3時17分許起，陸續接獲
    數通詐騙電話，對方自稱是網路購物賣家，因員工作業疏失
    誤將我設為高級會員，如未解除將自帳戶扣款，要求我提供
    系爭帳戶，對方會把商品價額匯入系爭帳戶，我再依指示把
    錢匯還賣家，即可解除設定，我完成轉帳後突然想到，之前
    購買商品是貨到付款，旋撥打165反詐騙電話等語。辯護人
    則為被告辯護稱：被告係遭本案詐欺集團欺騙，主觀上並無
    參與犯罪組織、三人以上共同詐欺取財及一般洗錢之犯意，
    被告亦為被害人等語。
四、經查：
　㈠被告於110年5月9日下午3時17分許起，陸續接獲門號「+0000
    00000000」、「+000000000000」、「+000000000000」來電
    後，提供系爭帳戶予本案詐欺集團成員，復於上開時、地依
    其指示轉匯款項等情，業據被告供承在卷，核與告訴人於警
    詢中之指述相符（見警卷第9頁至第11頁），並有國泰世華
    商業銀行存匯作業管理部110年6月2日國世存匯作業字第110
    0088716號函及檢附之客戶資料、帳戶交易明細查詢表、臺
    灣中小企業銀行臺南分行110年5月24日110臺南查字第00002
    5號函及檢附之開戶資料、客戶資料、中國信託商業銀行股
    份有限公司110年5月31日中信銀字第110224839139840號函
    及檢附之客戶資料、存款交易明細、自動櫃員機交易明細表
    、被告提出之匯款紀錄截圖、通聯紀錄、系爭帳戶存摺內頁
    影本在卷可稽（見警卷第13頁至第53頁，偵卷第47頁至第57
    頁，本院卷第135頁至第147頁），此部分之事實固堪認定。
　㈡惟近年來我國檢警極力偵查詐欺集團犯罪，由於詐欺集團詐
    騙被害人後需取得贓款，復要避免遭檢警查獲集團成員真實
    身分，故需大量蒐集人頭帳戶，並尋覓車手負責提款，然因
    檢警歷年追查詐欺集團之成果，詐欺集團對此亦有所應變，
    為能順利取得人頭帳戶或募得車手，遂改以其他方式取得、
    徵求。而一般人對於社會事物之警覺性或風險評估，常因人
    而異，況詐騙手法日新月異，更時有高學歷、有豐富知識或
    社會經驗者遭詐欺之情事發生，故非僅憑學識、工作或社會
    經驗即可全然知悉詐欺集團之詐騙手法。又詐欺集團成員取
    得帳戶使用、指示他人提款之原因甚多，或因帳戶所有人認
    有利可圖而自行提供進而提款，抑或於無意間洩漏，甚或因
    帳戶所有人遭詐騙、脅迫始提供予詐欺集團成員並配合提款
    ，均不無可能，並非必然係出於與詐欺集團成員有犯意聯絡
    所為，苟帳戶所有人提供帳戶予他人或依指示提領帳戶內款
    項時，主觀上並無與詐欺集團共同為詐欺犯罪之認識，自難
    僅憑被害人遭詐騙之款項係匯入帳戶所有人提供之帳戶或帳
    戶所有人提領該等款項，即認帳戶所有人確有幫助詐欺取財
    或共同詐欺取財之犯行。因此，有關詐欺犯罪成立與否，自
    不得逕以帳戶所有人持有之帳戶有無淪為詐欺集團使用為斷
    ，應予審究被告究竟係基於何原因提供其帳戶予詐欺集團，
    及為何依詐欺集團之指示提款及交付款項，用以認定被告對
    其行為成立參與犯罪組織、三人以上共同詐欺取財及一般洗
    錢犯行，主觀上有無認識或預見，綜合行為人之素行、教育
    程度、財務狀況與行為人所述情節之主、客觀情事，本於經
    驗法則，以為判斷之基礎，審慎認定。
　㈢被告於警詢、偵查及本院準備程序、審理中，就其遭自稱網
    路購物賣家來電誘騙，始提供系爭帳戶及協助轉帳乙節，前
    後供述一致，復有前揭匯款紀錄截圖、通聯紀錄及系爭帳戶
    存摺內頁影本存卷可佐（見偵卷第47頁至第57頁，本院卷第
    135頁至第147頁）；又將通聯紀錄與被告提出之網路資料對
    照觀之（見本院卷第127頁至第131頁），可知被告於案發當
    日曾接獲門號「+000000000000」、「+000000000000」、「
    +000000000000」來電，該等門號與第三人在網際網路分享
    渠等遭詐欺集團以本案相類手法騙取帳戶資料時，所接獲之
    詐騙門號相似，參酌詐欺集團會以各種方式或技術，例如海
    外來電喬裝、二類電信、節費電話、節費器、網際協議通話
    技術、多重轉接號碼等，偽裝或竄改發話號碼以取信他人，
    遂行詐欺犯行所在多有，是被告所接獲之來電，顯係經詐欺
    集團偽裝之門號，是其辯稱接獲詐欺集團之來電，應屬可採
    ；況本案詐欺集團成員係自稱網路購物賣家，以作業疏失誤
    將其設為高級會員，如未解除將自帳戶扣款等語，要求被告
    提供系爭帳戶並轉匯款項，與本案詐欺集團成員詐騙告訴人
    匯款之手法如出一轍，依此情狀觀之，被告與告訴人於案發
    當時，均急於依指示解除自動扣款，是被告確有可能毫無所
    覺而提供系爭帳戶予本案詐欺集團成員，尚難認其行為有違
    常理；且被告於同日晚間11時38分發覺有異後，旋向臺南市
    政府警察局第二分局海安派出所主動報案，並於同日接受警
    方詢問案發經過，有調查筆錄、臺南市政府警察局第二分局
    海安派出所受（處）理案件證明單及受理各類案件紀錄表附
    卷可考（見偵卷第23頁至第26頁、第39頁至第41頁），依其
    主動報案情形，益徵被告確可能於案發時一時誤信而為前述
    行為。
　㈣再者，被告除提供系爭帳戶之帳戶號碼外，並未進一步將系
    爭帳戶之存摺、提款卡及密碼交予本案詐欺集團成員，顯與
    將存摺、提款卡及密碼交付詐欺集團成員，致帳戶原使用人
    失去帳戶控制情形有別，且被告已將告訴人匯入系爭帳戶之
    款項全數匯出，卷內亦無證據顯示被告有因上開行為取得任
    何財產上利益，實與一般詐欺集團提款車手可獲得提領款項
    一定比例之報酬迥然不同，不能徒以被告提供系爭帳戶之行
    為，即推論被告有與本案詐欺集團成員共同謀議且參與詐欺
    及洗錢構成要件行為之故意，是辯護人上開辯護意旨，尚非
    無據；另參以被告並無刑事前案紀錄（見本院卷第15頁），
    且其自陳學歷為高職畢業，曾於便利商店任職長達10年，後
    失業近2年，現於光電廠負責品檢包裝等情（見本院卷第33
    頁、第161頁），足見被告並無可識破或熟知詐欺集團手法
    之相關背景，堪認被告確有可能遭本院詐欺集團成員利用誘
    騙。準此，被告縱不免有失於謹慎判斷過濾對方說法可採與
    否之疏忽，然其主觀上有無參與犯罪組織、三人以上共同詐
    欺取財及一般洗錢之犯意或預見，並非無疑。而被告客觀上
    雖有提供系爭帳戶及轉匯之行為，然此與被告主觀上是否認
    知在參與犯罪組織、從事詐欺及洗錢之犯行係屬二事，不得
    逕為不利被告之認定。
五、綜上所述，檢察官提出之證據，均尚未達到使通常一般人均
    不致有所懷疑，而得確信其為真實之程度，仍有合理之懷疑
    存在，揆諸首揭說明，自不得遽認被告涉犯檢察官所述之參
    與犯罪組織、三人以上共同詐欺取財及一般洗錢犯行，本諸
    無罪推定原則，被告之犯罪自屬不能證明，依法應為無罪判
    決之諭知。
據上論斷，應依刑事訴訟法第301條第1項，判決如主文。 
本案經檢察官粟威穆提起公訴，檢察官林容萱到庭執行職務。
中華民國111年5月11日
                  刑事第四庭  審判長法  官  陳本良
                                    法  官  張  菁　　
                                    法  官  王鍾湄
以上正本證明與原本無異。
如不服本判決應於收受本判決後20日內向本院提出上訴書狀，並
應敘述具體理由。其未敘述上訴理由者，應於上訴期間屆滿後20
日內向本院補提理由書狀（均須按他造當事人之人數附繕本）「
切勿逕送上級法院」。 
                                    書記官  蘇冠杰
中　　華　　民　　國　　111  　年　　5 　 月　　11　  日